ACORDAO-COMPLETO-2395693

ACÓRDÃO 4000/2020 ATA 10/2020 - SEGUNDA CÂMARA

VISTOS, relatados e discutidos estes autos referentes à Tomada de Contas Especial instaurada pelo Fundo Nacional de Desenvolvimento da Educação contra o Sr. Jose Alencar Pereira, ex-prefeito Município de Coronel José Dias/PI (gestão: 1º/1/2005 a 31/12/2008 e 1º/1/2009 a 6/5/2012) , em razão da omissão no dever de prestar contas dos valores transferidos, no âmbito do Programa Nacional de Apoio ao Transporte Escolar (Pnate) , no exercício de 2011. 
ACORDAM os Ministros do Tribunal de Contas da União, reunidos em sessão da 2ª Câmara, ante as razões expostas pelo Relator, em:
9.1. com fundamento nos arts. 1º, inciso I, 16, inciso III, alínea a, 19, caput, e 23, inciso III, da Lei 8.443/1992, julgar irregulares as contas do Sr. Jose Alencar Pereira, condenando-o ao pagamento das quantias abaixo especificadas, atualizadas monetariamente e acrescidas dos juros de mora, calculados a partir das correspondentes datas até a efetiva quitação, fixando-lhe o prazo de 15 (quinze) dias, a contar do recebimento da notificação, para que comprove, perante o Tribunal (art. 214, inciso III, alínea a, do Regimento Interno/TCU) , o recolhimento da dívida a favor do Fundo Nacional de Desenvolvimento da Educação, na forma da legislação em vigor:
	Valor original (R$) 
	Data da ocorrência

	8.766,52
	4/4/2011

	8.766,52
	3/5/2011

	8.766,52
	2/6/2011

	8.766,52
	5/7/2011

	8.766,52
	2/8/2011

	8.766,52
	5/9/2011

	8.766,52
	4/10/2011

	8.766,52
	2/11/2011

	8.766,52
	2/12/2011

9.2. aplicar ao Sr. Jose Alencar Pereira a multa prevista no art. 57 da Lei 8.443/1992, no valor de R$ 12.000,00 (doze mil reais) , fixando-lhe o prazo de 15 (quinze) dias, a contar da notificação, para que comprove, perante o Tribunal, o recolhimento da dívida ao Tesouro Nacional (art. 214, inciso III, alínea a, do Regimento Interno/TCU) , atualizada monetariamente desde a data deste Acórdão até a data do efetivo recolhimento, se for paga após o vencimento, na forma da legislação em vigor;
9.3. autorizar, caso requerido, nos termos do art. 26 da Lei 8.443/1992, o parcelamento das dívidas a que se referem os subitens 9.1 e 9.2 acima em até 36 (trinta e seis) parcelas mensais e sucessivas, sobre as quais incidirão os correspondentes acréscimos legais (débito: atualização monetária e juros de mora; multa: atualização monetária) , esclarecendo ao responsável que a falta de pagamento de qualquer parcela importará no vencimento antecipado do saldo devedor, sem prejuízo das demais medidas legais;
9.4. autorizar, desde logo, a cobrança judicial das dívidas a que se refere este Acórdão, caso não atendida a notificação, nos termos do art. 28, inciso II, da Lei 8.443/1992;
9.5. remeter cópia deste Acórdão à Procuradoria da República no Estado do Piauí, com fundamento no 7º do art. 209 do Regimento Interno do TCU.

Tomada de Contas Especial instaurada pelo Fundo Nacional de Desenvolvimento da Educação  FNDE contra ex-prefeito, que optou pelo silêncio, configurando a revelia, em face da omissão no dever de prestar contas dos recursos recebidos por força do Programa Nacional de Apoio ao Transporte Escolar (Pnate), no exercício de 2011.

Segunda Câmara

Município de Coronel José Dias/PI.

3. Responsável: Jose Alencar Pereira (XXX.479.833-XX).

13.1. Ministros presentes: Ana Arraes (Presidente), Augusto Nardes, Aroldo Cedraz e Raimundo Carreiro.
13.2. Ministros-Substitutos presentes: Marcos Bemquerer Costa (Relator) e André Luís de Carvalho.

JOSE ALENCAR PEREIRA

MARCOS BEMQUERER

Trata o processo da Tomada de Contas Especial instaurada pelo Fundo Nacional de Desenvolvimento da Educação – FNDE contra o Sr. Jose Alencar Pereira, ex-prefeito do município de Coronel José Dias/PI (gestão: 1º/1/2005 a 31/12/2008 e 1º/1/2009 a 6/5/2012) , em face da omissão no dever de prestar contas dos recursos recebidos por força do Programa Nacional de Apoio ao Transporte Escolar (Pnate) , no exercício de 2011.
2.	A Secretaria Federal de Controle Interno certificou a irregularidade das contas (peças 19, 20 e 21) e a autoridade ministerial atestou haver tomado conhecimento dessa conclusão (peça 22) .
3.	No Tribunal, a Secretaria de Controle Externo de Tomada de Contas Especial – SecexTCE elaborou resumo do iter processual e empreendeu exame técnico da matéria por meio da instrução inserta à peça 33, que reproduzo em parte e com ajustes de forma:
“HISTÓRICO
2.	Em 30/4/2013, com fundamento na IN/TCU 71/2012, alterada pela IN/TCU 76/2016 e DN/TCU 155/2016, o dirigente da instituição Fundo Nacional de Desenvolvimento da Educação autorizou a instauração da tomada de contas especial. O processo foi registrado no sistema e-TCE com o número 485/2018.
3.	Os recursos repassados pelo FNDE ao município de Coronel José Dias – PI, no âmbito do Programa Nacional de Apoio ao Transporte Escolar (Pnate) - exercício 2011, totalizaram R$ 78.898,68 (peça 6) . 
4.	O fundamento para a instauração da Tomada de Contas Especial, conforme consignado na matriz de responsabilização elaborada pelo tomador de contas, foi a constatação da seguinte irregularidade: Omissão no dever de prestar contas do PNATE/2011.
5.	O responsável arrolado na fase interna foi devidamente comunicado e, diante da ausência de justificativas suficientes para elidir a irregularidade e da não devolução dos recursos, instaurou-se a tomada de contas especial.
6.	No relatório (peça 18) , o tomador de contas concluiu que o prejuízo importaria no valor original de R$ 78.898,68, imputando-se a responsabilidade ao Jose Alencar Pereira, prefeito no período de 1º/1/2005 a 31/12/2008 e 1º/1/2009 a 6/5/2012, na condição de dirigente. 
7.	Em 20/3/2019, a Controladoria-Geral da União emitiu o relatório de auditoria (peça 19) , em concordância com o relatório do tomador de contas. O certificado de auditoria e o parecer do dirigente do órgão de controle interno concluíram pela irregularidade das presentes contas (peças 20 e 21) .
8.	Em 29/3/2019, o ministro responsável pela área atestou haver tomado conhecimento das conclusões contidas no relatório e certificado de auditoria, bem como do parecer conclusivo do dirigente do órgão de controle interno, manifestando-se pela irregularidade das contas, e determinou o encaminhamento do processo ao Tribunal de Contas da União (peça 22) .
9.	Na instrução inicial (peça 25) , analisando-se os documentos nos autos, concluiu-se pela necessidade de realização de citação e audiência para as irregularidades abaixo: 
9.1	Irregularidade 1: não comprovação da boa e regular aplicação dos recursos federais repassados ao município de Coronel José Dias – PI, em face da omissão no dever de prestar contas dos valores transferidos, no âmbito do Programa Nacional de Apoio ao Transporte Escolar (Pnate) , no exercício de 2011, cujo prazo encerrou-se em 30/4/2013.
9.1.1.	 Evidências da irregularidade: Análise de Prestação de Contas (peça 8) .
9.1.2.	 Normas infringidas: art. 37, caput, c/c o art. 70, parágrafo único, da Constituição da República Federativa do Brasil; art. 93, do Decreto-lei 200/1967; art. 66, do Decreto 93.872/1986; Capítulo VI da Resolução CD/FNDE 12, de 17 de março de 2011.
9.2.	Débitos relacionados ao responsável Jose Alencar Pereira (CPF: XXX.479.833-XX) :
	Data de ocorrência
	Valor histórico (R$) 

	4/4/2011
	8.766,52

	3/5/2011
	8.766,52

	2/6/2011
	8.766,52

	5/7/2011
	8.766,52

	2/8/2011
	8.766,52

	5/9/2011
	8.766,52

	4/10/2011
	8.766,52

	2/11/2011
	8.766,52

	2/12/2011
	8.766,52

9.2.1.	 Cofre credor: Fundo Nacional de Desenvolvimento da Educação.
9.2.2.	 Responsável: Jose Alencar Pereira (CPF: XXX.479.833-XX) .
9.2.2.1. Conduta: não demonstrar a boa e regular aplicação dos recursos federais recebidos por meio do Programa Nacional de Apoio ao Transporte Escolar (Pnate) , no exercício de 2011, em face da omissão na prestação de contas, cujo prazo encerrou-se em 30/4/2013.
9.2.2.2. Nexo de causalidade: a conduta descrita impediu o estabelecimento do nexo causal entre as possíveis despesas efetuadas com os recursos recebidos, no âmbito do instrumento em questão, no exercício de 2011.
9.2.2.3. Culpabilidade: não há excludentes de ilicitude, de culpabilidade e de punibilidade; é razoável supor que o responsável tinha consciência da ilicitude de sua conduta; era exigível conduta diversa da praticada, qual seja, desincumbir-se do seu dever por meio da apresentação da prestação de contas no prazo e forma devidos. 
10.	Encaminhamento: citação.
10.1.	Irregularidade 2: não disponibilização das condições materiais mínimas e necessárias para que o seu sucessor pudesse apresentar a prestação de contas do Programa Nacional de Apoio ao Transporte Escolar (Pnate) , no exercício de 2011, cujo prazo encerrou-se em 30/4/2013.
10.1.1. Evidências da irregularidade: Ação judicial – petição inicial (peça 4) e Análise de Prestação de Contas (peça 8) .
10.1.2. Normas infringidas: art. 37, caput, c/c o art. 70, parágrafo único, da Constituição da República Federativa do Brasil; art. 93, do Decreto-lei 200/1967; art. 66, do Decreto 93.872/1986; Capítulo VI da Resolução CD/FNDE 12, de 17 de março de 2011.
10.1.3. Responsável: Jose Alencar Pereira (CPF: XXX.479.833-XX) .
10.1.3.1.	 Conduta: não disponibilizar as condições materiais mínimas e necessárias para que o seu sucessor pudesse apresentar a prestação de contas.
10.1.3.2. Nexo de causalidade: a conduta descrita impediu o estabelecimento do nexo causal entre as possíveis despesas efetuadas com os recursos recebidos, no âmbito do instrumento em questão, no exercício de 2011.
10.1.3.3. Culpabilidade: não há excludentes de ilicitude, de culpabilidade e de punibilidade; é razoável supor que o responsável tinha consciência da ilicitude de sua conduta; era exigível conduta diversa da praticada, qual seja, desincumbir-se do seu dever por meio da apresentação da prestação de contas no prazo e forma devidos. 
11.	Encaminhamento: audiência.
12.	Em cumprimento ao pronunciamento da unidade (peça 27) , foram efetuadas citação e audiência do responsável, nos moldes adiante:
	a) Sr. Jose Alencar Pereira – promovida a citação e audiência do responsável, conforme delineado adiante:
	Comunicação: Ofício 4777/2019 – Secex-TCE (peça 29) 
Data da Expedição: 23/7/2019
Data da Ciência: 31/7/2019 (peça 30) 
Nome Recebedor: José Alencar Pereira (o próprio responsável) 
Observação: Ofício enviado para o endereço do responsável, conforme pesquisa de endereço no Sistema da Receita Federal (peça 28) .
Fim do prazo para a defesa: 15/8/2019
	
13.	Conforme Despacho de Conclusão das Comunicações Processuais (peça 31) , informamos que as providências inerentes às comunicações processuais foram concluídas. 
14.	Transcorrido o prazo regimental, o responsável permaneceu silente, devendo ser considerado revel, nos termos do art. 12, §3º, da Lei 8.443/1992.
ANÁLISE DOS PRESSUPOSTOS DE PROCEDIBILIDADE DA IN/TCU 71/2012
Prejuízo ao Contraditório e Ampla Defesa
15.	Verifica-se que não houve o transcurso de mais de dez anos desde o fato gerador sem que tenha havido a notificação do responsável pela autoridade administrativa federal competente (art. 6º, inciso II, c/c art. 19 da IN/TCU 71/2012, modificada pela IN/TCU 76/2016) , uma vez que o fato gerador da irregularidade sancionada ocorreu em 1º/5/2013, haja vista que o vencimento do prazo para prestação de contas deu-se em 30/4/2013, e o responsável foi notificado sobre as irregularidades pela autoridade administrativa competente conforme abaixo (peça 18, p. 3) :
Valor de Constituição da TCE 	
16.	Verifica-se, ainda, que o valor atualizado do débito apurado (sem juros) em 1°/1/2017 é de R$ 113.142,07, portanto superior ao limite mínimo de R$ 100.000,00, na forma estabelecida conforme os arts. 6º, inciso I, e 19 da IN/TCU 71/2012, modificada pela IN/TCU 76/2016. 
OUTROS DÉBITOS NOS SISTEMAS DO TCU COM OS MESMOS RESPONSÁVEIS
17.	Informa-se que foi encontrado débito imputável aos responsáveis em outros processos no Tribunal:
	Responsável
	Processos

	Jose Alencar Pereira
	Processo 028.989/2014-7 (TCE, encerrado) , Processo 001.295/2014-4 (TCE, encerrado) , Processo 028.457/2016-1 (CBEX, encerrado) , Processo 028.458/2016-8 (CBEX, encerrado) , Processo 020.992/2016-5 (TCE, encerrado) , Processo 038.481/2018-9 (TCE, aberto) , Processo 001.233/2019-0 (CBEX, encerrado) e Processo 001.234/2019-6 (CBEX, encerrado) 

18.	A tomada de contas especial está, assim, devidamente constituída e em condição de ser instruída.
EXAME TÉCNICO
Da validade das notificações:
19.	Preliminarmente, cumpre tecer breves considerações sobre a forma como são realizadas as comunicações processuais no TCU. A esse respeito, destacam-se o art. 179, do Regimento Interno do TCU (Resolução 155, de 4/12/2002) e o art. 4º, inciso III, § 1º, da Resolução TCU 170, de 30 de junho de 2004, in verbis:
‘Art. 179. A citação, a audiência ou a notificação, bem como a comunicação de diligência, farse-ão:
I - mediante ciência da parte, efetivada por servidor designado, por meio eletrônico, fac-símile, telegrama ou qualquer outra forma, desde que fique confirmada inequivocamente a entrega da comunicação ao destinatário;
II - mediante carta registrada, com aviso de recebimento que comprove a entrega no endereço do destinatário;
III - por edital publicado no Diário Oficial da União, quando o seu destinatário não for localizado
 (...) 
Art. 3º As comunicações serão dirigidas ao responsável, ou ao interessado, ou ao dirigente de órgão ou entidade, ou ao representante legal ou ao procurador constituído nos autos, com poderes expressos no mandato para esse fim, por meio de:
I - correio eletrônico, fac-símile ou telegrama;
II - servidor designado;
III - carta registrada, com aviso de recebimento;
IV - edital publicado no Diário Oficial da União, quando o seu destinatário não for localizado, nas hipóteses em que seja necessário o exercício de defesa.
Art. 4º. Consideram-se entregues as comunicações:
I - efetivadas conforme disposto nos incisos I e II do artigo anterior, mediante confirmação da ciência do destinatário;
II - realizadas na forma prevista no inciso III do artigo anterior, com o retorno do aviso de recebimento, entregue comprovadamente no endereço do destinatário;
III - na data de publicação do edital no Diário Oficial da União, quando realizadas na forma prevista no inciso IV do artigo anterior.
§ 1º O endereço do destinatário deverá ser previamente confirmado mediante consulta aos sistemas disponíveis ao Tribunal ou a outros meios de informação, a qual deverá ser juntada ao respectivo processo.’
20.	Bem se vê, portanto, que a validade da citação via postal não depende de que o aviso de recebimento seja assinado pelo próprio destinatário da comunicação, o que dispensa, no caso em tela, a entrega do AR em “mãos próprias”. A exigência da norma é no sentido de o Tribunal verificar se a correspondência foi entregue no endereço correto, residindo aqui a necessidade de certeza inequívoca. 
21.	Não é outra a orientação da jurisprudência do TCU, conforme se verifica dos julgados a seguir transcritos:
‘São válidas as comunicações processuais entregues, mediante carta registrada, no endereço correto do responsável, não havendo necessidade de que o recebimento seja feito por ele próprio’ (Acórdão 3648/2013-TCU-Segunda Câmara, Relator Ministro José Jorge) ;
‘É prescindível a entrega pessoal das comunicações pelo TCU, razão pela qual não há necessidade de que o aviso de recebimento seja assinado pelo próprio destinatário. Entregandose a correspondência no endereço correto do destinatário, presume-se o recebimento da citação.’ (Acórdão 1019/2008-TCU-Plenário, Relator Ministro Benjamin Zymler) ;
‘As comunicações do TCU, inclusive as citações, deverão ser realizadas mediante Aviso de Recebimento - AR, via Empresa Brasileira de Correios e Telégrafos, bastando para sua validade que se demonstre que a correspondência foi entregue no endereço correto.’ (Acórdão 1526/2007-TCU-Plenário, Relator Ministro Aroldo Cedraz) .
22.	A validade do critério de comunicação processual do TCU foi referendada pelo Supremo Tribunal Federal, nos termos do julgamento do MS-AgR 25.816/DF, por meio do qual se afirmou a desnecessidade da ciência pessoal do interessado, entendendo-se suficiente a comprovação da entrega do ‘AR’ no endereço do destinatário:
‘Ementa: agravo regimental. Mandado de segurança. Desnecessidade de intimação pessoal das decisões do Tribunal de Contas da União. art. 179 do regimento interno do TCU. Intimação do ato impugnado por carta registrada, iniciado o prazo do art. 18 da lei nº 1.533/51 da data constante do aviso de recebimento. Decadência reconhecida. Agravo improvido.
O envio de carta registrada com aviso de recebimento está expressamente enumerado entre os meios de comunicação de que dispõe o Tribunal de Contas da União para proceder às suas intimações.
O inciso II do art. 179 do Regimento Interno do TCU é claro ao exigir apenas a comprovação da entrega no endereço do destinatário, bastando o aviso de recebimento simples.’
23.	Nos processos do TCU, a revelia não leva à presunção de que seriam verdadeiras todas as imputações levantadas contra os responsáveis, diferentemente do que ocorre no processo civil, em que a revelia do réu opera a presunção da verdade dos fatos narrados pelo autor. Dessa forma, a avaliação da responsabilidade do agente não pode prescindir da prova existente no processo ou para ele carreada. 
24.	Ao não apresentar sua defesa, o responsável deixou de produzir prova da regular aplicação dos recursos sob sua responsabilidade, em afronta às normas que impõem aos gestores públicos a obrigação legal de, sempre que demandados pelos órgãos de controle, apresentar os documentos que demonstrem a correta utilização das verbas públicas, a exemplo do contido no art. 93 do Decreto-lei 200/1967: ‘Quem quer que utilize dinheiros públicos terá de justificar seu bom e regular emprego na conformidade das leis, regulamentos e normas emanadas das autoridades administrativas competentes.’ 
25.	Mesmo as alegações de defesa não sendo apresentadas, considerando o princípio da verdade real que rege esta Corte, procurou-se buscar, em manifestações do responsável na fase interna desta Tomada de Contas Especial, se havia algum argumento que pudesse ser aproveitado a seu favor. 
26.	No entanto, o responsável não se manifestou na fase interna, não havendo, assim, nenhum argumento que possa vir a ser analisado e posteriormente servir para afastar as irregularidades apontadas.
27.	Em consulta aos sistemas corporativos do instaurador, verifica-se que o responsável também não apresentou contas junto ao instaurador e continua inadimplente (peça 32) .
28.	Em se tratando de processo em que a parte interessada não se manifestou acerca das irregularidades imputadas, não há elementos para que se possa efetivamente aferir e reconhecer a ocorrência de boa-fé na conduta dos responsáveis, podendo este Tribunal, desde logo, proferir o julgamento de mérito pela irregularidade das contas, conforme os termos dos §§ 2º e 6º do art. 202 do Regimento Interno do TCU. (Acórdão 2064/2011-TCU-Primeira Câmara Relator: Min. Ubiratan Aguiar) , 6.182/2011-TCU-1ª Câmara (Relator: Min. Subst. Weber de Oliveira) , 4.072/2010-TCU-1ª Câmara (Relator: Min. Valmir Campelo) , 1.189/2009-TCU-1ª Câmara (Relator: Min. Subst. Marcos Bemquerer) , 731/2008-TCU-Plenário (Relator: Min. Aroldo Cedraz) .
29.	Dessa forma, o responsável deve ser considerado revel, nos termos do art. 12, §3º, da Lei 8.443/1992, devendo as contas serem julgadas irregulares, condenando-o ao débito apurado e aplicando-lhe a multa prevista no art. 57/58 da Lei 8.443/1992.
Prescrição da Pretensão Punitiva
30.	Vale ressaltar que a pretensão punitiva do TCU, conforme Acórdão 1441/2016-TCU-Plenário, Relator: Min. Benjamin Zymler, que uniformizou a jurisprudência acerca dessa questão, subordina-se ao prazo geral de prescrição indicado no art. 205 do Código Civil, que é de dez anos, contado da data de ocorrência da irregularidade sancionada, nos termos do art. 189 do Código Civil, sendo este prazo interrompido pelo ato que ordenar a citação, a audiência ou a oitiva do responsável.
31.	No caso em exame, não ocorreu a prescrição, uma vez que a irregularidade sancionada ocorreu em 1/5/2013, e o ato de ordenação da citação ocorreu em 1/6/2019.
Cumulatividade de multas 
32.	Quanto à possibilidade de aplicação cumulativa das multas dos arts. 57 e 58, inciso I, da Lei 8.443/1992, ainda que seja adequada a realização de citação e audiência do responsável, por força do disposto no art. 209, §4º, do Regimento Interno do TCU, o Tribunal reconhece que existe relação de subordinação entre as condutas de ‘não comprovação da aplicação dos recursos’ e de ‘omissão na prestação de contas’, sendo a primeira consequência da segunda, o que enseja, na verificação das duas irregularidades, a aplicação da multa do art. 57, com o afastamento da multa do art. 58, inciso I, em atenção ao princípio da absorção (Acórdão 9579/2015-TCU-Segunda Câmara, Relator Ministro Vital do Rêgo; Acórdão 2469/2019-TCU-Primeira Câmara, Relator Ministro Augusto Sherman) .
33.	Conforme leciona Cezar Bitencourt (Tratado de Direito Penal: parte geral - 8ª Edição - São Paulo: Saraiva, 2003. Pg. 565) , na absorção, ‘ (...) a pena do delito mais grave absorve a pena do delito menos grave, que deve ser desprezada’. No caso concreto, a ‘omissão no dever de prestar contas’, embora seja uma irregularidade autônoma, funciona como fase ou meio para a consecução da ‘não comprovação da aplicação dos recursos’, havendo clara relação de interdependência entre essas condutas. Dessa forma, recaindo as duas ocorrências num mesmo gestor, deve prevalecer a pena do delito mais grave, qual seja, a multa do art. 57, da Lei 8.443/1992.
CONCLUSÃO
34.	Em face da análise promovida na seção ‘Exame Técnico’, verifica-se que o responsável não logrou comprovar a boa e regular aplicação dos recursos. E, instado a se manifestar, optou pelo silêncio, configurando a revelia, nos termos do § 3º, do art. 12, da Lei 8.443/1992.
35.	Vale ressaltar que a jurisprudência pacífica nesta Corte é no sentido da imprescritibilidade das ações de ressarcimento ao erário (Súmula TCU 282) . Dessa forma, identificado dano ao erário, devese instaurar e julgar o processo de tomada de contas especial para responsabilizar seus agentes causadores, respeitando o direito ao contraditório e à ampla defesa, independentemente de quando ocorreram os atos impugnados.
36.	Verifica-se também que não houve a prescrição da pretensão punitiva, conforme análise já realizada.
37.	Tendo em vista que não constam dos autos elementos que permitam reconhecer a boa-fé do responsável, sugere-se que as suas contas sejam julgadas irregulares, nos termos do art. 202, § 6º, do Regimento Interno do TCU, com a imputação do débito atualizado monetariamente e acrescido de juros de mora, nos termos do art. 202, §1º do Regimento Interno do TCU, descontado o valor eventualmente recolhido, com a aplicação da multa prevista no art. 57 da Lei 8.443/1992.
38.	Por fim, como não houve elementos que pudessem modificar o entendimento acerca das irregularidades em apuração, mantém-se a matriz de responsabilização presente na peça 24.”
4.	Diante do exposto, a Secex/TCE ofereceu a seguinte proposta de encaminhamento (peças 40 a 42) :
	4.1. 	considerar revel o Sr. Jose Alencar Pereira;
	4.2.	julgar irregulares as contas do Sr. Jose Alencar Pereira, com fundamento no art. 16, III, alíneas a e c, c/c os arts. 19 e 23, inciso III da Lei 8.443/1992, condenando-o ao pagamento da importância a seguir especificada:
	Data de ocorrência
	Valor histórico (R$) 

	4/4/2011
	8.766,52

	3/5/2011
	8.766,52

	2/6/2011
	8.766,52

	5/7/2011
	8.766,52

	2/8/2011
	8.766,52

	5/9/2011
	8.766,52

	4/10/2011
	8.766,52

	2/11/2011
	8.766,52

	2/12/2011
	8.766,52

	4.3. aplicar ao Sr. Jose Alencar Pereira a multa prevista no art. 57 da Lei 8.443/1992;
	4.4. autorizar, com fundamento no art. 26 da Lei 8.443/1992, o parcelamento, caso requerido, e a cobrança judicial da dívida, nos termos do art. 28, inciso II, da Lei 8.443/1992;
4.5. encaminhar cópia da deliberação que vier a ser proferida ao Procurador-Chefe da Procuradoria da República no Estado do Piauí, com base no § 3º do art. 16 da Lei 8.443/1992 c/c o § 7º do art. 209 do Regimento Interno do TCU.
5.	O Ministério Público junto a este Tribunal, representado pelo Procurador Marinus Eduardo De Vries Marsico, concordou com o encaminhamento sugerido pela unidade técnica (peça 33) . 
	É o Relatório.

não há.

Procurador Marinus Eduardo De Vries Marsico.

TOMADA DE CONTAS ESPECIAL. CONVÊNIO. IMPUGNAÇÃO DA INTEGRALIDADE DAS DESPESAS EFETUADAS COM OS RECURSOS REPASSADOS AO MUNICÍPIO. OMISSÃO NO DEVER DE PRESTAR CONTAS. CITAÇÃO. REVELIA. CONTAS IRREGULARES. DÉBITO COM APLICAÇÃO DE MULTA.

TOMADA DE CONTAS ESPECIAL (TCE)

Secretaria de Controle Externo de Tomada de Contas Especial - SecexTCE.

Trago à apreciação deste Colegiado a Tomada de Contas Especial deflagrada pelo Fundo Nacional de Desenvolvimento da Educação contra o Sr. Jose Alencar Pereira, ex-prefeito do Município de Coronel José Dias/PI, nos períodos de 1º/1/2005 a 31/12/2008 e de 1º/1/2009 a 6/5/2012, em razão da omissão no dever de prestar contas dos valores transferidos, no âmbito do Programa Nacional de Apoio ao Transporte Escolar (Pnate) , no exercício de 2011, cujo prazo para prestar contas encerrou-se em 30/4/2013 (peça 2) .
2.	A referida avença, que vigorou entre 1º/1/2011 a 31/12/2011 (peça 2) , estipulou recursos no total de R$ 78.898,68. A verba federal foi liberada em parcelas ao longo do ano de 2011 (peças 6 e 11) .  
3.	O tomador de contas glosou a integralidade das despesas pagas com recursos transferidos por força do ajuste em questão, imputando a responsabilidade pelo dano ao Sr. Jose Alencar Pereira. 
4.	Neste Tribunal, a Secretaria de Controle Externo de Tomada de Contas Especial – Secex/TCE promoveu a citação e a audiência do responsável a fim de que recolhesse, com os acréscimos legais, o valor original do débito apurado, e/ou apresentasse as alegações de defesa e razões de justificativa quanto a:
	4.1. citação: não comprovação da boa e regular aplicação dos recursos federais repassados em face da omissão no dever de prestar contas; e
	4.2. audiência: não disponibilização das condições materiais mínimas e necessárias para que o seu sucessor pudesse apresentar a prestação de contas.
5.	A citação e a audiência se deram por meio do encaminhamento do Ofício 4.777/2019-TCU/Secex-TCE, de 27/6/2019 (peça 29) , para o endereço pesquisado no sistema CPF da Receita Federal (peça 28) , já o Aviso de Recebimento foi acostado à peça 30. O responsável não encaminhou sua defesa ao TCU nem recolheu o valor do débito, situação que caracteriza a sua revelia e autoriza o prosseguimento do feito, a teor da disposição do art. 12, § 3º, da Lei 8.443/1992.
6.	A análise de mérito foi realizada pela Secretaria de Controle Externo de Tomada de Contas Especial – Secex-TCE que, com o endosso do representante do Ministério Público junto a este Tribunal (peça 36) , à unanimidade, sugeriu julgar irregulares as contas do ex-gestor citado, a sua condenação ao recolhimento integral da dívida, assim como a aplicação da multa do art. 57 da Lei 8.443/1992, proporcional ao dano.
7. 	Manifesto minha anuência com as proposições emanadas pelas instâncias técnicas deste Tribunal, cujas conclusões acolho como razões de decidir. De fato, o conjunto de documentos constantes dos autos não permite afirmar o correto emprego dos recursos públicos na execução das ações acima relacionadas, em razão da ausência da prestação de contas do Pnate/2011, a qual conteria documentação idônea capaz de comprovar as despesas porventura realizadas.
8. 	No caso em discussão, o prazo para a prestação de contas venceu em 30/4/2013, durante o mandato do Prefeito Sr. Manoel Oliveira Galvão, sucessor do Sr. Jose Alencar Pereira (peça 5) . Ocorre, porém, que o prefeito em 2013 apresentou ação judicial contra o antecessor responsável nos autos para salvaguardar o erário, isentando-se, assim, de responsabilidade pela omissão no dever de prestar contas de recursos do Pnate/2011 (peça 4) .
9. 	Portanto, recai exclusivamente sobre o Sr. Jose Alencar Pereira a responsabilidade pela gestão dos recursos públicos do Pnate/2011 e sua correspondente prestação de contas ao FNDE.
10. 	Cumpre ressaltar que, na condição de gestor público, o responsável tem o ônus de demonstrar a boa e regular aplicação dos recursos federais recebidos, a teor das disposições dos arts. 70, parágrafo único, da Constituição Federal, 93 do Decreto-lei 200/1967 e 66 do Decreto 93.872/1986.
11. 	Considerando que, tanto na fase interna desta TCE quanto após a citação e a audiência promovidas por este Tribunal, o responsável deixou de apresentar a prestação de contas com a documentação comprobatória das despesas referente ao Pnate/2011, não há elementos para que se avalie a adequabilidade da destinação dada a tais recursos.
12. 	Assim, e diante da revelia do responsável que esteve à frente da prefeitura de Coronel José Dias/PI à época da gestão dos recursos ora reclamados, o Sr. Jose Alencar Pereira deve ter suas contas julgadas irregulares e ser condenado ao pagamento do débito apurado.
13.	Nestes autos, o ato de ordenação da citação se deu em 27/6/2019 (peça 29) e a irregularidade sancionada ocorreu em 30/4/2013 (peça 1) . Tomando-se essa última data como marco inicial para a contagem do prazo prescricional, com base nos termos do  Acórdão 1441/2016-TCU-Plenário (redator Min. Walton Alencar Rodrigues) – o qual uniformizou a jurisprudência do TCU acerca da questão prescricional, e fixou o entendimento de que se aplica o prazo geral de prescrição de dez anos indicado no art. 205 do Código Civil, contado da data de ocorrência da irregularidade sancionada, segundo o art. 189 do Código Civil –, verifica-se a não incidência da prescrição da pena no presente caso, podendo o Tribunal aplicar a multa do art. 57 da Lei 8.443/1992 ao responsável arrolado nestes autos.
14.	Cumpre ainda autorizar o pagamento das dívidas em até 36 parcelas mensais e consecutivas, caso solicitado, e a cobrança judicial das dívidas, bem como encaminhar cópia do Acórdão que vier a ser proferido à Procuradoria da República no Estado do Piauí, com fundamento no art. 16, § 3º, da Lei 8.443/1992 c/c o art. 209, § 7º, do Regimento Interno do TCU. 
	 Ante o exposto, manifesto-me por que seja adotada a deliberação que ora submeto a este Colegiado.
T.C.U., Sala das Sessões, em 16 de abril de 2020.
MARCOS BEMQUERER COSTA
Relator